【裁判字號】    98,交抗,525
【裁判日期】    980803
【裁判案由】    聲明異議
【裁判全文】
臺灣高等法院高雄分院刑事裁定         98年度交抗字第525號
    抗  告  人  交通部公路總局高雄區監理所
    代  表  人  劉育麟
    受  處分人  甲○○
上列抗告人因違反道路交通管理處罰條例聲明異議案件，不服臺
灣高雄地方法院中華民國98年6 月18日裁定（98年度交聲字第15
50號），提起抗告，本院裁定如下：
    主  文
抗告駁回。
    理  由
一、抗告意旨略以：(一)道路交通管理處罰條例第35條第1 項「汽
    車駕駛人，駕駛汽車經測試檢定有酒精濃度超過規定標準之
    情形者，處1 萬5 千元以上6 萬元以下罰鍰，並當場移置保
    管其車輛及吊扣其駕駛執照1 年；‧‧一酒精濃度超過規定
    標準」、第67條第6 項「汽車駕駛人違反本條例規定，應受
    吊扣駕駛執照處分，於汽車駕駛人係無照駕駛者，在所規定
    最長吊扣期限內，不得考領駕駛執照。」及道路交通安全規
    則第62條第2 項「汽車駕駛人受吊扣、吊銷駕駛執照處分尚
    未確定執行前，不得參加駕駛執照之晉級考驗，如參加考驗
    取得高一級之駕駛執照資格者，該項資格於受執行吊扣或吊
    銷駕駛執照之處分時，一併吊扣或吊銷，但持有機器腳踏車
    駕駛執照報考小型汽車駕駛執照者，不在此限。」分別定有
    明文。(二)酒駕違規行為吊扣駕駛執照之目的，並非僅為處罰
    違反道路交通管理事件之行為人而已，尚有以暫時禁止行為
    人於道路上駕駛，以免其短期內再犯之用意，倘若無考領機
    車駕照而得以免於吊扣處分，顯有違公平原則，此非酒駕違
    規立法之目的。本案異議人曾於78年12月14日考領普通小型
    車駕駛執照，於88年6 月4 日考領普通大貨車駕駛執照，違
    規時係駕駛汽車，所執既為八合一（含普通、職業）之普通
    大貨車駕駛執照，自應吊扣其違法時所為駕駛車輛之八合一
    普通大貨車駕駛執照，否則以酒後駕車而言，如有八合一駕
    駛執照者，縱被裁決吊扣八者之一，仍有七次可違規機會，
    恐非立法者之本意。綜上所述，本所依規定裁處罰鍰新台幣
    34,500元，吊扣汽車（普通大貨車）駕駛執照12個月之處分
    ，施以道安講習，於法自無不合。為此提起抗告，請求鈞院
    撤銷原裁定，維持本所裁決云云。
二、原裁定略以：(一)異議人即受處分人甲○○於98年5 月17日0
    時36分許，駕駛車號8228－PB號自用小客車，行經國道一號
    南下350 公里處，經警測試檢定酒精濃度每公升0.51毫克，
    超過規定標準（0.4-0.55毫克），經原處分機關裁處罰鍰3
    萬4,500 元，吊扣駕駛執照12個月，並應參加道路交通安全
    講習，且因異議人於違規當時僅領有普通大貨車駕駛執照，
    未持有普通小客車駕駛執照，原處分機關逕為執行吊扣普通
    大貨車駕駛執照等情，為異議人所是認，並有內政部警政署
    國道公路警察局舉發違反道路交通管理事件通知單影本、交
    通部公路總局高雄區監理所98年5 月18日高監自裁字第裁80
    -Z00000000號違反道路交通管理事件裁決書、違反道路交通
    管理事件不服裁決聲明異議案件移送書、普通大貨車駕駛執
    照影本、駕駛執照查詢資料各1 份在卷可稽，此部分之事實
    已堪認定。(二)本件異議人違規當時既係酒後駕駛自小客車，
    因違反道路交通管理處罰條例第35條第1 項第1 款之規定，
    而應受吊扣駕駛執照之處罰，惟依同條例第68條之現行規定
    ，僅能吊扣其重型機車駕駛執照。縱異議人違規當時僅領有
    普通大貨車駕駛執照，而未領有普通小客車駕駛執照，亦無
    轉而吊扣其他各級車類駕駛執照之法律依據。原處分機關逕
    行裁處吊扣異議人之普通大貨車駕駛執照，與道路交通管理
    處罰條例第68條規定不合，違反法律保留原則。原處分機關
    對於本件異議人酒後駕駛自小客車之違規情形，逕為吊扣其
    普通大貨車駕駛執照之處分，雖可達成禁止異議人酒後駕駛
    自小客車之目的，然亦同時造成剝奪異議人駕駛普通大貨車
    之結果，所造成之損害與所欲達成目的之利益，顯然失衡，
    有違比例原則。(三)準此，原處分機關未考量道路交通管理處
    罰條例第68條規定業已修正，竟仍吊扣異議人普通大貨車駕
    駛執照，即有違誤。是本件異議為有理由，原處分關於裁處
    吊扣普通大貨車駕駛執照12個月部分，自應由本院予以撤銷
    ，並改為諭知不罰。至原處分關於罰鍰及道路交通安全講習
    部分，不在本件聲明異議之範圍，毋庸論列等語。
三、按汽車駕駛人，駕駛汽車經測試檢定有酒精濃度超過規定標
    準之情形者，處1 萬5 千元以上6 萬元以下罰鍰，並當場移
    置保管其車輛及吊扣其駕駛執照1 年，道路交通管理處罰條
    例第35條第1 項第1 款定有明文。所謂酒精濃度超過規定之
    標準者，依道路交通安全規則第114 條第2 款之規定，係指
    汽車駕駛人飲用酒類或其他類似物後，其吐氣所含酒精濃度
    超過每公升0.25毫克或血液中酒精濃度超過0.05% 以上者。
    次按，汽車駕駛人，因違反本條例及道路交通安全規則之規
    定，受吊銷駕駛執照處分時，吊銷其持有各級車類之駕駛執
    照，本條例第68條定有明文，前揭規定係於94年12月14日修
    正公布，並於95年3 月1 日施行，而修正前之道路交通管理
    處罰條例第68條則規定「汽車駕駛人，因違反本條例及道路
    交通安全規則之規定，受吊扣或吊銷駕駛執照處分時，吊扣
    或吊銷其持有各級車類之駕駛執照」，觀其修法意旨，係以
    「原條文將違規駕駛人所持有之各級車類駕駛執照一併吊扣
    或吊銷，失之過酷，影響人民工作及生活甚鉅」為由，而刪
    除吊扣駕駛人駕駛執照時，應吊扣駕駛人持有各級車類駕駛
    執照之規定，是依現行道路交通管理處罰條例，已無得吊扣
    駕駛人所持有他級駕駛執照之依據存在，從而，於為吊扣駕
    駛人駕駛執照之處分時，自僅得吊扣駕駛人違規時所駕駛該
    級車類之駕駛執照，以限制其繼續駕駛該級車類行駛道路之
    權利，若駕駛人並無該級車類之駕駛執照，即無從執行吊扣
    駕駛執照之處分，而僅係應否依道路交通管理處罰條例第22
    條第1 項規定處罰駕駛人之問題。
四、經查：
  (一)受處分人於98年5 月17日0 時36分許，飲酒後駕駛車牌號碼
    8228-PB 號之自用小客車，行經國道1 號高速公路南下350
    公里處時，為警攔檢查獲，經警測得酒後呼氣酒精濃度為每
    公升0.51毫克之情形，並由原處分機關就其交通違規行為裁
    處34,500元罰鍰、吊扣駕駛執照12個月並施以道安講習之事
    實，業據受處分人自承在卷，並有內政部警政署國道公路警
    察局舉發違反道路交通管理事件通知單、原處分機關違反道
    路交通管理事件高監自裁字裁80-Z00000000號裁決書及違反
    道路交通管理事件不服裁決聲明異議案件移送書附於原審卷
    可稽，堪以認定。
  (二)受處分人於本件違規時，並無小型車普通駕駛執照，僅有普
    通大貨車駕駛執照，而原處分機關上開裁決所指應吊扣之異
    議人汽車駕駛執照，係指異議人之普通大貨車駕駛執照等事
    實，有公路監理電子閘門證號查詢汽車駕駛人之資料、原處
    分機關違反道路交通管理事件不服裁決聲明異議案件移送書
    各1 紙在原審卷足憑。
  (三)本件受處分人既係駕駛自用小客車違反道路交通管理處罰條
    例第35條第1 項第1 款之規定，揆諸前揭法律規定及說明意
    旨，原處分機關依法即僅能吊扣其小型車普通駕駛執照，並
    無得吊扣受處分人持有他級駕駛執照之依據，自不得因異議
    人未領有小型車普通駕駛執照，即吊扣其普通大貨車之駕駛
    執照以代之。是原處分機關以受處分人有上開違規行為，逕
    行裁處吊扣受處分人之普通大貨車駕駛執照，已難謂係適法
    之處分。又上開處置方式，雖可能產生無照駕駛之駕駛人，
    反而較有照駕駛之駕駛人得受有毋需吊扣駕駛執照處罰利益
    之疑慮，然行政行為，採取之方法所造成之損害不得與欲達
    成目的之利益顯失均衡，為行政程序法第7 條第3 款所明定
    ，本件受處分人目前並無小型車普通駕駛執照可供吊扣，原
    處分機關因此吊扣受處分人普通大貨車之駕駛執照，雖可達
    成完全杜絕受處分人將來繼續酒醉駕車之目的，惟亦同時造
    成剝奪異議人駕駛普通大貨車之結果，對其生活影響甚大，
    甚而危及其就業謀生問題，此所造成之損害，與欲達成目的
    之利益（限制異議人駕駛自用一般小客貨車，以預防酒醉駕
    駛小型車所造成之危害）顯失均衡，復與前揭道路交通管理
    處罰條例第68條之修法意旨亦不相符，益見其處分違法之處
    ，自有未恰。
五、原審裁定審酌本件受處分人甲○○既無小型車普通駕駛執照
    ，自不得逾越法律之規定，將受處分人之普通大貨車駕駛執
    照予以吊扣。從而，認本件受處分人異議為有理由，而裁定
    撤銷原處分關於裁處吊扣受處分人普通大貨車駕駛執照12個
    月部分，經核並無違誤。抗告人抗告意旨，仍執陳詞，指摘
    原裁定不當，為無理由，應予駁回。至原處分關於罰鍰及施
    以道安講習之部分，異議人於原審時並未聲明異議，故不在
    原審審究範圍內，亦不在本院之抗告範圍內，附此敘明。
六、據上論結，應依道路交通案件處理辦法第26條，刑事訴訟法
    第412 條，裁定如主文。
中    華    民    國    98    年    8     月    3     日
                  刑事第二庭  審判長法  官  林正雄
                                    法  官  陳啟造
                                    法  官  黃壽燕
以上正本證明與原本無異。
不得再抗告。
中    華    民    國    98    年    8     月    3     日
                                    書記官  梁雅華


司法院資訊處製作；財團法人民間司法改革基金會備份。
